【裁判字號】    97,台上,775
【裁判日期】    970222
【裁判案由】    殺人等罪
【裁判全文】
最高法院刑事判決              九十七年度台上字第七七五號
上  訴  人  乙○○
            甲○○
                    （
上 列 一人
選任辯護人  黃文皇律師
上列上訴人等因殺人等罪案件，不服台灣高等法院台中分院中華
民國九十六年十一月十三日第二審更審判決（九十六年度重上更
(三)字第二一號，起訴案號：台灣台中地方法院檢察署九十三年度
偵字第九二一八、一０八七二號），提起上訴，本院判決如下：
    主  文
原判決關於乙○○部分撤銷，發回台灣高等法院台中分院。
其他上訴駁回。
    理  由
一發回部分：
本件原判決認定上訴人乙○○為劉正結（經原審判處罪刑確定）
之朋友，因劉正結於民國九十三年五月九日凌晨零時三十分許接
獲甲○○與人發生糾紛之電話，而攜帶其所有之鋁製球棒欲前往
，請求乙○○開車搭載其前往。乙○○明知劉正結於深夜攜帶鋁
製棒球棒之目的，應係要持以毆打傷害他人身體，竟先基於幫助
傷害之犯意，駕駛其所有小客車，搭載攜帶球棒之劉正結駛往大
里市○○路、大里路口。乙○○駕車搭載劉正結抵達現場後留在
車上，劉正結便攜帶鋁製球棒一支下車，見現場聚集多人，在詢
問甲○○「哪一個」後，與甲○○基於普通傷害之概括犯意聯絡
，由甲○○徒手先後毆打林建良、梁智益、陳崇德，劉正結隨即
亦攜持上開球棒攻擊梁智益之頭部、後頸部、肩膀、手部，後再
續持上開球棒攻擊林建良之頭、臉部，致使梁智益受有頭部外傷
、眼球鈍傷併左側眼周邊多處撕裂傷、鼻血等普通傷害；林建良
亦受有右側顴骨開放性骨折、膝挫傷等普通傷害，梁智益、林建
良及陳崇德等人伺機逃跑。嗣甲○○及劉正結攜持上開球棒見陳
崇德仍在現場附近，乃追趕陳崇德，乙○○於斯時下車走至現場
查看，甲○○、劉正結追及陳崇德，陳崇德出手要將劉正結手持
之球棒搶下，雙方乃互為拉扯回到現場。詎在陳崇德與劉正結二
人正在爭奪球棒之時，已下車在現場之乙○○見狀，趨步上前，
明知劉正結因喝酒情緒不穩，前已持球棒毆打林建良、梁智益二
人，又持該球棒毆打陳崇德之身體、頭部，其在主觀上雖無預見
而在客觀上能預見頭部為人身體之重要部位，如連續持鋁棒毆打
重擊人之頭部，將有引起死亡之可能，竟基於與劉正結、甲○○
共同傷害陳崇德身體之犯意，由乙○○從陳崇德之背後環抱陳崇
德之腰部，使劉正結有機會奪取球棒，劉正結則從前面與陳崇德
爭奪球棒，甲○○亦參與拉扯陳崇德，並起腳側踢陳崇德，陳崇
德因此步伐不穩遂蹲坐在地，劉正結即將球棒奪下，陳崇德並因
此而受有雙手肘後部擦傷、右手背虎口處擦傷、兩手臂手抓痕（
皮下出血及點狀出血）及兩腋下胸皮下出血及點狀出血等傷害
。其間甲○○因不認識乙○○，誤認乙○○為陳崇德之同夥，並
以拳頭毆打乙○○。劉正結、甲○○二人因案發前均有飲酒（但
均未至酒醉或精神耗弱之程度），又受陳崇德上開抗拒行為激怒
，渠等二人見陳崇德已蹲坐在地無法及時逃離，且空手亦難以抗
拒球棒之毆擊，渠等二人亦知頭部為人體生命中樞之重要部位且
甚為脆弱，而劉正結手持之球棒為鋁製，質地堅硬，如持以猛力
擊打陳崇德之頭部，將致陳崇德傷重死亡之結果，詎渠等二人竟
在此時因盛怒難消，乃共同變更傷害之犯意為殺人之犯意聯絡，
由緊站在旁之甲○○以台語大聲吆喝「乎死、乎死」等語，劉正
結亦隨勢配合手持該棒球棒由上而下多次用力猛擊毆打已跌倒在
地、無反抗防禦能力之陳崇德頭部左、右兩側、頂部及後枕部，
致使陳崇德頭部遭受重擊，硬腦膜下出血、腦幹及腦室內出血，
雖於同日凌晨零時五十三分許被送往台中縣大里市仁愛醫院急救
，仍因頭部外傷、顱內出血，延至九十三年五月十一日晚間八時
三十五分許不治死亡等情。因而將第一審關於此部分之科刑判決
撤銷，改判論處乙○○共同傷害人之身體，因而致人於死罪刑，
固非無見。
惟查：(一)、按判決不載理由者當然違背法令，所謂判決不載理由
，係指依法應記載於判決理由內之事項不予記載，或記載不完備
者而言，此為刑事訴訟法第三百七十九條第十四款上段之當然解
釋。而有罪之判決書，對於被告有利之證據不採納者，應說明其
理由，復為刑事訴訟法第三百十條第二款所明定，故有罪判決書
對於被告有利之證據，如不加以採納，必須說明其不予採納之理
由，否則即難謂非判決不備理由之違法。共同被告即證人劉正結
於偵查中供稱：「乙○○是要勸架，他是因為勸架才拉住陳崇德
」、「我到了現場，甲○○一直喊打打打，我拿起棍子口中說那
一個那一個，其實是要把對方嚇走，我手上的棍子曾被陳崇德搶
走，正當我與陳崇德在搶棍子時，乙○○有上前來拆開我們」（
見九十三年度偵字第九二一八號卷第六十八頁、九十三年度偵字
第一０八七二號卷第三十六頁）；於第一審調查及審判時復供稱
：「…我當時是要拿鋁製空心球棒嚇走陳崇德，結果陳崇德沒有
走，陳崇德就將我們的鋁製空心球棒搶下來，我們就發生拉扯，
乙○○過來要將我們拉開，結果甲○○誤以為乙○○是對方的人
，就出手打乙○○，後來我告訴甲○○，說乙○○是我的朋友，
甲○○才停止」、「在我和陳崇德拉扯之時，乙○○要過來拉開
我們，甲○○以為乙○○是要過來打我的，甲○○就過來出手打
乙○○」、「當時我們在搶鋁棒，乙○○是要把我們拉開，才抱
住陳崇德腰部」（見第一審卷第二十二、二二九頁）。所供如果
無訛，乙○○從後抱住陳崇德，是否為使劉正結有機會奪回球棒
，而得持該球棒傷害陳崇德，並非無疑，如其目的在於勸架，則
乙○○是否有共同傷害之犯意，仍值得進一步調查審認。前揭證
據資料係對乙○○有利，原判決不予採取，並未敘明其理由，有
判決不備理由之違誤。(二)、依原判決認定之事實，乙○○基於與
劉正結、甲○○共同傷害陳崇德身體之犯意，由乙○○從陳崇德
之背後環抱陳崇德之腰部，使劉正結有機會奪取球棒，劉正結則
從前面與陳崇德爭奪球棒，甲○○亦參與拉扯陳崇德，並起腳側
踢陳崇德，陳崇德因此步伐不穩遂蹲坐在地，劉正結即將球棒奪
下，陳崇德並因此而受有雙手肘後部擦傷、右手背虎口處擦傷、
兩手臂手抓痕（皮下出血及點狀出血）及兩腋下胸皮下出血及
點狀出血等傷害。其間甲○○因不認識乙○○，誤認乙○○為陳
崇德之同夥，並以拳頭毆打乙○○。依據此一認定之事實，乙○
○尚未拉扯陳崇德時，即與甲○○有傷害行為之犯意聯絡。但依
據劉正結上揭於審判中之供述，乙○○過來要拉陳崇德時，甲○
○誤以為乙○○是對方人手，而動手打乙○○；甲○○亦供稱：
「（案發當時你有無打乙○○？）我有打乙○○」、「（於何情
況之下打的？為什麼？）當時我不認識乙○○，我誤認為他是對
方的人，因我並不認識乙○○，所以乙○○來時，我並沒有注意
他下車，突然之間多了一個人」、「（乙○○被你打時，他是否
正要拉陳崇德離開？）當時我看不清楚，他們三個扭在一起，我
誤認為他是對方的人，要打劉正結」等語（見第一審卷第二一五
頁）。所供如果無訛，當乙○○與陳崇德、劉正結三人扭在一起
時，被甲○○誤認為對方之人，並動手打乙○○，則在乙○○尚
未與陳崇德、劉正結扭在一起之前，究竟如何能與甲○○共同基
於傷害陳崇德之犯意聯絡，實難想像。原判決認定之事實與前揭
證據資料不符，有證據上理由矛盾之違誤。實情究竟如何？仍有
調查審酌之必要。乙○○上訴意旨執以指摘原判決關於此部分不
當，非無理由，應認原判決關於此部分仍有發回更審之原因。
二駁回部分：
按刑事訴訟法第三百七十七條規定，上訴於第三審法院，非以判
決違背法令為理由，不得為之。是提起第三審上訴，應以原判決
違背法令為理由，係屬法定要件。如果上訴理由狀並未依據卷內
訴訟資料，具體指摘原判決不適用何種法則或如何適用不當，或
所指摘原判決違法情事，顯與法律規定得為第三審上訴理由之違
法情形，不相適合時，均應認其上訴為違背法律上之程式，予以
駁回。本件原判決已敘明依憑證人林建良、梁智益、劉正結、乙
○○於偵、審中之指證、扣案之鋁製球棒一支、遠傳電信股份有
限公司之通聯紀錄，並有台中縣警察局霧峰分局處理相驗案件初
步調查報告暨報驗書、勘驗筆錄、驗斷書、相驗屍體證明書、解
剖紀錄、相片四十九張在卷可稽。而案發現場之監視錄影器拍攝
之影像，經台中縣警察局霧峰分局大里分駐所警員林志凱轉錄至
光碟片，經第一審及原審勘驗結果，與檢察官督同檢驗員及法醫
師相驗、解剖屍體相驗之後所製作之驗斷書、法醫師解剖紀錄內
容相互對照，可見劉正結在攜持上開球棒追打林建良、梁智益之
後，乙○○始出現在現場畫面，嗣陳崇德與劉正結互相拉扯，乙
○○見狀有出手從後抱、扯陳崇德之身體，甲○○亦有起腳側踢
陳崇德，而在陳崇德因步伐不穩蹲坐在地，劉正結手持上開球棒
多次猛力擊打已跌倒在地之陳崇德之頭部，以致其頭部左、右兩
側、頂部及後枕部因遭受重擊，導致硬腦膜下出血、腦幹及腦室
內出血，終致死亡，其情甚明。按殺人與傷害人致死之區別，應
以加害人有無殺意為斷，不能因與被害人素不相識，原無宿怨，
即認無殺人之故意；又殺人與傷害致人於死之區別，端視加害人
有無殺意以為斷，加害人所持兇器及被害人受傷部位是否致命要
害及其傷痕之多寡、輕重情形，均得為審究其有無殺意之參考資
料。查人之頭部，係關係人體生命之要害，以球棒擊打人之頭部
，極易致人於死，任人皆知，而劉正結於上開行為時手持之球棒
為鋁製，質地堅硬，如持以猛力擊打陳崇德之頭部，將致陳崇德
死亡，此為常人均知之事項。劉正結心智健全，對此常識亦應明
知，詎其看見陳崇德已蹲坐在地難以抗拒球棒之毆打與及時逃離
，竟仍手持該棒球棒由上而下多次用力猛擊毆打已跌倒在地、無
反抗防禦能力之陳崇德頭部左、右兩側、頂部及後枕部，致使陳
崇德頭部遭受重擊，硬腦膜下出血、腦幹及腦室內出血，經送醫
急救仍不治死亡，劉正結於行為時，已有變更傷害犯意為殺害陳
崇德之犯罪故意，且已著手實施殺人行為，事證甚為明顯。而依
劉正結、乙○○於偵、審中之供述，甲○○於劉正結持球棒連續
重擊陳崇德時，甲○○有在旁邊以台語喊著「摃乎伊死」等語，
陳崇德既已蹲坐在地而難以抗拒及逃離，且劉正結手持之物為質
地堅硬之鋁製棒球棒，此均屬當時站立在旁之甲○○所親眼目睹
之事項，而頭部為人體生命中樞之重要部位且甚為脆弱，如持鋁
製球棒猛力擊打陳崇德之頭部，將致陳崇德傷重死亡之結果，為
甲○○所明知，詎其仍站立在旁以台語大聲吆喝「乎死、乎死」
，劉正結再隨勢配合手持球棒由上而下多次用力猛擊毆打陳崇德
之頭部左、右兩側、頂部及後枕部，隨即棄置不顧，揚長而去，
致使陳崇德因頭部遭受重擊，因頭部外傷、顱內出血不治死亡，
則甲○○就陳崇德死亡結果之發生，應係基於直接故意所為，且
係與劉正結於行為當時基於共同殺人之犯意聯絡，至為明顯。並
以甲○○否認參與殺害陳崇德云云，為不足採取，於理由欄內詳
予指駁說明，因認甲○○犯行明確，而撤銷第一審關於此部分之
判決，改判論處甲○○共同殺人（累犯）罪刑量（處有期徒刑十
四年），已詳述其所憑之證據及其認定之理由，所為論斷與卷內
證據資料相符，從形式上觀察，並無何違法情形存在。上訴意旨
略以：證人梁智益於偵查中未供述甲○○有吆喝「乎死」、「打
給他死」等語，劉正結因不滿甲○○在訴訟過程未挺伊才翻供，
在與乙○○在看守所會面時，即暗示乙○○作此供述，有看守所
之錄音帶可憑，嗣後甲○○、乙○○均已改口稱甲○○並無作此
供述，此均對甲○○有利之證據，原判決未予採取，未敘明其理
由，有判決不備理由之違法；原判決認定甲○○明知頭部甚為脆
弱，因而認定與劉正結有殺人犯意聯絡，並未說明甲○○有何要
求劉正結毆打陳崇德頭部之理由，亦有判決不備理由之違誤；劉
正結揮打陳崇德之時間前後不到半分鐘，甲○○如何能與之有殺
人犯意之聯絡？且劉正結揮擊陳崇德三下後即離開現場，並未在
陳崇德躺平時繼續打殺，再以二人之間無深仇大恨，僅因行車糾
紛心生不悅，衡情甲○○應無殺人犯意等語。按證據之取捨、證
明力之判斷及事實之認定，係屬事實審法院自由判斷之職權，此
項自由判斷職權之行使，倘不違背客觀存在之經驗法則與論理法
則，即不容當事人任憑己意指摘為違法，而資為上訴第三審之適
法理由。查原判決已敘明劉正結、乙○○在現場聽聞甲○○在旁
喊叫「乎死」之證據取捨依據，並說明劉正結、乙○○嗣後翻異
前詞，改稱未曾聽聞甲○○有前揭言詞云云，為不足採取之理由
，並無上訴意旨所云原判決有理由不備之違誤。其他上訴意旨，
並非依據卷內訴訟資料對原判決究竟如何不適用法則或適用不當
為具體之指摘，徒憑己見，就原判決已說明事項，或就同一證據
資料為相異之評價，或就不影響於判決本旨事項再為單純事實上
之爭辯，均與法律規定得為第三審上訴理由之違法情形，不相適
合，其對殺人罪部分之上訴為違背法律上之程式，應予駁回。又
刑事訴訟法第三百七十六條所列各罪之案件，經第二審判決者，
不得上訴於第三審法院，法有明文。本件甲○○因傷害案件，原
審係依刑法第二百七十七條第一項論處罪刑，核屬刑事訴訟法第
三百七十六條第一款之案件，依上開說明，既經第二審判決，自
不得上訴於第三審法院，甲○○竟復就傷害罪部分提起上訴，顯
為法所不許，應併予駁回。
據上論結，應依刑事訴訟法第三百九十五條前段，第三百九十七
條、第四百零一條，判決如主文。
中    華    民    國  九十七  年    二    月  二十二  日
                      最高法院刑事第八庭
                          審判長法官  洪  清  江
                                法官  石  木  欽
                                法官  韓  金  秀
                                法官  陳  晴  教
                                法官  張  清  埤
      本件正本證明與原本無異
                                      書  記  官
中    華    民    國  九十七  年    三    月    三    日
                                                    Ａ


司法院資訊處製作；財團法人民間司法改革基金會備份。
